【裁判字號】    97,簡上,455
【裁判日期】    980521
【裁判案由】    清償借款
【裁判全文】
臺灣臺北地方法院民事判決             97年度簡上字第455號
上  訴  人  全福貿易有限公司
法定代理人  丙○○
訴訟代理人  乙○○
被上訴人    台灣中小企業銀行股份有限公司
法定代理人  戊○○
訴訟代理人  丁○○
訴訟代理人  甲○○
上列當事人間請求清償借款事件，上訴人對於民國97年6月24 日
臺灣臺北地方法院臺北簡易庭97年度北簡字第18878號第一審判
決提起上訴，本院於民國98年4月30日言詞辯論終結，判決如下
：
    主  文
上訴駁回。
第二審訴訟費用由上訴人負擔。
    事實及理由
一、被上訴人起訴主張：訴外人必勝成衣股份有限公司（下稱必
    勝公司）於民國（下同）82年5月間向被上訴人申請出口押
    匯，最高額度為美金50萬元，上訴人於82年9月4日與被上訴
    人訂立出口押匯轉付申請書，約定於國外銀行拒付出口匯票
    時，上訴人與訴外人必勝公司就押匯金額及利息、違約金等
    負連帶給付之責，嗣訴外人必勝公司於82年9月4日起所申請
    之押匯款項皆為國外銀行拒付，迄今尚欠美金14,659元，及
    自82年9月4日起至清償日止按年息百分之6點5計算之利息，
    及自82年9月22日起至清償日止，逾期在6個月內者按上開利
    率百分之10、逾期超過6個月者，按上開利率百分之20計算
    之違約金，爰依起訴請求上訴人如數給付等語。
二、上訴人則以：由於民國80年代，紡織品出口銷貨美國，均需
    取得中華民國紡織業拓展會之出口配額，因訴外人必勝公司
    之出口配額用罄，遂向上訴人商借出口配額。前述之變通作
    為實則違法，然因三方皆受益，故本案被上訴人不需對上訴
    人徵信或授信，上訴人僅配合必勝公司押匯需要提供必要之
    簽署文件。當時必勝公司已明確告知上訴人及被上訴人，必
    勝公司僅向上訴人借用輸美紡織配額辦理出口押匯，實際文
    件及押匯作業全由必勝公司負責，此可由必勝公司具結之「
    保結書」上註記：「查必勝公司之出口押匯係輸美紡織配額
    業已用罄，乃借用全福貿易有限公司之配額出口」等字句可
    知，且被上訴人要求必勝公司簽立切結書其上載明：「一、
    立切結書必勝成衣股份有限公司資以全福貿易有限公司名義
    出口如左開貨品，向貴行辦理出口押匯手續，、、、、、。
    二、本筆出口押匯貴行可視由必勝公司直接辦理，、、、。
    」足見所有文件均由必勝公司以上訴人名義辦理押匯，被上
    訴人亦知悉此事。上訴人從未簽署任何形式上對保徵信及申
    請授信額度，或簽署過任何新台幣或外幣之借據、授信約定
    書、出口押匯額度申請書或對保文件，何以被上訴人竟接受
    以上訴人名義出口之押匯案件？上訴人不否認因出借額度與
    必勝公司有對價關係，但與本案無關。且在國外銀行拒付後
    ，被上訴人怠於通知拒付一事，近15年來被上訴人亦僅對必
    勝公司求償，對上訴人不聞不問迄今，現竟對上訴人興訟求
    償，依民法第71條規定，被上訴人之行為違反法令而無效。
    當年該筆押匯所有報關出口押匯文件，均由必勝公司製作完
    妥後交「今商報關行」送至上訴人簽章用印，再轉送至必勝
    公司交由被上訴人銀行審查，或因緊急直接由「今商報關行
    」交付被上訴人，上訴人從未涉足出口押匯各式文件之製作
    ，亦可請報關行負責人賴光陽出庭作證等語，資為抗辯。
三、本件經原審判決：上訴人應給付被上訴人美金14,659元，及
    自82年9月4日起至清償日止按年息百分之6點5計算之利息，
    及自82年9月22日起至清償日止，逾期在6個月內者按上開利
    率百分之10、逾期超過6個月者，按上開利率百分之20計算
    之違約金，而為上訴人敗訴之判決。上訴人聲明不服，提起
    上訴，並聲明：(一)原判決廢棄；(二)上開廢棄部分，被上訴人
    第一審之訴及假執行之聲請均駁回。被上訴人答辯聲明則為
    ：駁回上訴。
四、被上訴人主張之事實，業據其提出之出口押匯總質權書、增
    補條款、台灣花蓮地方法院慶民執字第26419號債權憑證、
    保結書、出口押匯轉付申請書、出口押匯處理紀錄單等為證
    （見原審卷第5至15頁），上訴人對於系爭文件之真實性以
    及其上之簽名均不爭執，足認被上訴人主張之事實，堪信為
    真實。上訴人雖辯稱：被上訴人明知該筆押匯係訴外人必勝
    公司向上訴人借用輸美紡織品配額辦理押匯，縱上訴人有簽
    署「保結書」，然並無內容，被上訴人明知前揭行為違反法
    令、且未對上訴人徵信、對保，上訴人亦無簽署授信約定書
    ，相關作業漏洞百出，亦未通知遭國外銀行拒付之事，近15
    年未對上訴人訴追求償，被上訴人所為顯然不合法等語，惟
    為被上訴人所否認，經查：
（一）按，民國80年代台灣紡織品出口銷貨美國，均需取得中華
      民國紡織品拓展會之出口配額，訴外人必勝公司向上訴人
      商借配額，並由上訴人配合提供匯票（本審卷第20頁）、
      商業發票（本審卷第21頁）、包裝單（本審卷第31頁）、
      空運提單等文件，於82年9月4日向被上訴人申請出口押匯
      美金14,659元（折合新台幣389,155元），被上訴人依據
      上訴人所簽署之出口押匯/貼現申請書、出口押匯轉付申
      請書及保結書（見原審卷第5至15頁），轉付予必勝公司
      ，業據其提出前揭文件為證，是兩造間就此筆匯款既已成
      立消費借貸之法律關係，本筆押匯款項經國外銀行拒付後
      ，必勝公司與上訴人即應連帶付清償責任。上訴人主張被
      上訴人未提出國外拒付之證據云云，即無所據。又本件係
      國外進口商開立信用狀予必勝公司，在該信用狀進口商許
      可下將信用狀轉讓與上訴人，並開立信用狀轉讓申請書與
      上訴人，上訴人向被上訴人請款，且上訴人已配合提供匯
      票、商業發票、包裝單、空運提單等文件，均由上訴人簽
      章，並非如上訴人所稱係訴外人必勝公司提供。且被上訴
      人審核相關單據符合信用狀規定事項後，即可同意墊付款
      項，依據上訴人所簽署且不爭執真正之「出口押匯轉付申
      請書」第一點即約定：「全福公司（即上訴人）委託被上
      訴人銀行將全福公司申請出口押匯所執有出口結匯全部款
      項無條件轉付必勝公司」，是被上訴人於撥付該款項予訴
      外人必勝公司之際，本件消費借貸關係即已發生。縱該出
      口配額轉讓等事，確有其時代背景，然相關押匯文件上既
      有上訴人公司之簽章，並非僅為配額借用、而無關出口押
      匯事宜，且上訴人亦自認因出借額度與必勝公司有對價關
      係（上訴人97年12月30日上訴狀第一項第4點，本審卷第
      59 頁），顯然上訴人亦應知悉此商業活動之風險以及簽
      署相關文件後所需負擔之連帶責任，上訴人率爾主張此種
      借用配額之方式違反當時之法規命令、進而主張此借貸行
      為違法無效云云，顯然有避重就輕偏頗之處。亦即，在一
      般消費借貸之情形下，借用人往往需要提供擔保品、設質
      、抵押、抑或尋覓保證人以為擔保，本件被上訴人與必勝
      公司間所簽立之消費借貸契約，既為涉及進出口商品以及
      涉外交易押匯付款、開具信用狀等事項，被上訴人要求債
      務人提供擔保，或者以負擔連帶債務之方式擔保付款之風
      險，亦屬社會經濟活動交易之常態，上訴人主張被上訴人
      未對上訴人徵信、對保，其行為違反法令云云，顯無所據
      。
（二）再查，上訴人簽署之出口押匯轉付申請書第二點既已明訂
      ：「嗣後如發生任何糾葛致貴行受有損失（包括出口匯票
      遭受拒付）時，概由申請人及受款人負連帶責任立即償還
      押匯款及利息，絕無異議。」，又「保結書」中亦載明：
      「全福公司（即上訴人）保證若被上訴人銀行已墊付上項
      與信用狀條款不符之匯票/單據致遭受損害時，當由全福
      公司負責全數償還。」，前述規定，均已表明上訴人應負
      擔之連帶清償責任。況查，此種涉及海外付款押匯之交易
      模式，金融機構對於其核准之信用貸款戶，既已付出相當
      營運成本，對於貸款者之消費額度及償債能力，皆處於不
      確定之狀態，本件訴外人必勝公司向被上訴人銀行申請進
      出口押匯付款之貸款，既不須提供擔保品，亦不須提供連
      帶保證人，被上訴人僅憑貸款申請人之信用情況而決定是
      否核貸，此種無擔保借款之情形，由於被上訴人須承擔貸
      款申請人無力償債時，無擔保品或連帶保證人可供追償之
      呆帳風險，而在前揭文件上約定此種連帶清償責任規定，
      本件上訴人既認識此種風險及連帶責任之結果，並且因此
      出借額度予必勝公司而享有對價關係，自應負擔連帶清償
      之結果，權衡兩造利益，難認有何違反誠信之情事，是上
      訴人辯稱本件行為依民法第71條規定應為無效云云，洵不
      足採。又本件被上訴人之請求權既未罹於時效而歸於消滅
      ，上訴人主張被上訴人於此期間均未為訴追或求償行為，
      顯然違法云云，即無理由，上訴人自不得以此作為拒絕清
      償債務之論據。又上訴人雖主張傳訊證人即報關行之負責
      人賴光陽出庭作證云云，然查本件有關報關之程序及文件
      等，既為兩造所不爭執之事項，即無傳訊之必要，併此敘
      明。
五、綜上所述，本件被上訴人主張上訴人應清償因押匯契約所生
    之借款及約定之利息、違約金，均為可採，上訴人之辯稱委
    無足取。從而，原審判命上訴人給付美金14,659元，及自82
    年9月4日起至清償日止按年息百分之6點5計算之利息，及自
    82年9月22日起至清償日止，逾期在6個月內者按上開利率百
    分之10、逾期超過6個月者，按上開利率百分之20計算之違
    約金，為有理由，應予准許。又本件所命給付之金額未逾新
    台幣50萬元，應依職權宣告假執行，民事訴訟法第389條第1
    項第5款既定有明文。是以原審判命上訴人如數給付，並依
    職權宣告假執行，於法並無不合。上訴意旨指摘原判決不當
    ，求予廢棄改判，為無理由，應予駁回其上訴。
六、據上論結，本件上訴為無理由，依民事訴訟法第436條之1第
    3項、第449條第1項、第78條，判決如主文。
中    華    民    國    98    年    5    月    21    日
                 民事第四庭    審判長法  官  周祖民
                                     法  官  賴武志
                                     法  官  張瑜鳳
以上正本係照原本作成。
不得上訴。
中    華    民    國    98    年     5    月    21    日
                                     書記官  羅元秀


司法院資訊處製作；財團法人民間司法改革基金會備份。
